【裁判字號】    97,上訴,5067
【裁判日期】    980212
【裁判案由】    違反稅捐稽徵法等
【裁判全文】
臺灣高等法院刑事判決                97年度上訴字第5067號
上  訴  人  臺灣臺北地方法院檢察署檢察官
被      告  甲○○
選任辯護人  莊柏林律師
上列上訴人因被告違反稅捐稽徵法等案件，不服臺灣臺北地方法
院97年度訴字第731 號，中華民國97年9月9日第一審判決（起訴
案號：臺灣臺北地方法院檢察署97年度偵字第5362號），提起上
訴，本院判決如下：
    主  文
上訴駁回。
    理  由
一、公訴意旨略以：被告甲○○係納稅義務人優褅股份有限公司
    （下稱優褅公司，址設臺北市中山區○○○路○ 段96號13樓
    ）之負責人，與告訴人曾薹泯（原名曾瓊儀）為兄妹。緣告
    訴人曾薹泯曾於民國90年至93年擔任優褅公司董事，惟並未
    支領任何薪資、董事酬勞或股東分紅，詎被告甲○○明知告
    訴人曾薹泯於93年7 月董事任期屆滿後，不願再擔任董事，
    竟未撤銷曾薹泯之董事登記，復未經告訴人曾薹泯之同意，
    持其身分證影本等資料，據以製作優褅公司93年度各類所得
    扣繳暨免扣繳憑單，虛偽記載告訴人曾薹泯在該公司領取新
    臺幣（下同）142萬8771 元薪資之不實事項，並將該薪資列
    為勞務成本，據以製作營利事業所得稅結算申報書，持之向
    財政部臺北市國稅局申報優褅公司93年度營利事業所得稅，
    藉以逃漏稅捐，足生損害於告訴人曾薹泯及稅捐機關對於稅
    捐稽徵之正確性，因認被告甲○○涉犯刑法第216條、第215
    條之行使業務登載不實文書罪嫌及稅捐稽徵法第47條、第41
    條之公司負責人以不正方法逃漏稅捐罪嫌云云。
二、按被告未經審判證明有罪確定前，推定其為無罪；犯罪事實
    應依證據認定之，無證據不得認定犯罪事實；又不能證明被
    告犯罪或其行為不罰者，應諭知無罪之判決，刑事訴訟法第
    154條、第301條第1 項分別定有明文。次按認定不利於被告
    之事實，須依積極證據，茍積極之證據本身存有瑕疵而不足
    為不利於被告事實之認定，即應為有利於被告之認定，更不
    必有何有利之證據，而此用以證明犯罪事實之證據，猶須於
    通常一般人均不至於有所懷疑，堪予確信其已臻真實者，始
    得據以為有罪之認定，倘其證明尚未達到此一程度，而有合
    理性之懷疑存在，致使無從為有罪之確信時，即應為無罪之
    判決，此有最高法院82年度臺上字第163 號判決、76年度臺
    上字第4986號、30年度上字第816 號等判例意旨可資參照，
    而依法治國家之刑事訴訟原則，檢察官除提起公訴外，尚須
    維持公訴，負有說服責任，其舉證責任之目的，係在充分證
    明被告確有如公訴所指之犯罪事實，從而其舉證責任應存在
    於刑事訴訟程序之全程，且於舉證不足以使法院產生有罪之
    確信時，為終局之舉證責任未盡，是故，於公訴程序中用以
    證明犯罪事實證據之蒐集、提出、及說服等責任在於檢察官
    ，刑事訴訟法第161條第1項規定檢察官就被告犯罪事實，應
    負舉證責任，並指出證明之方法，即明示斯旨，至於修正前
    刑事訴訟法第163條第1項及修正後刑事訴訟法第163條第2項
    關於法院調查證據之規定，乃指法院應於訴訟當事人舉證之
    範圍內，依職權或聲請，循刑事訴訟法第164 條以下關於證
    據調查之程序及方法而為調查，以將檢察官及其他當事人之
    舉證轉換為法院之證據認知，究明證據之證據能力與證明力
    ，最高法院91年臺上字第4091號判決謂：「當事人固得聲請
    法院調查證據，而法院為發見真實，亦得依職權調查證據，
    僅於維護公平正義或對被告之利益有重大關係之事項，始應
    依職權調查之，修正刑事訴訟法第163 條第1、2項定有明文
    。故法院於當事人主導之證據調查完畢後，認為事實未臻明
    白，而卷內復有其他足認為有助於發現真實又足以影響判決
    結果之證據存在，且有調查之可能者，固得依職權調查證據
    ，但並無蒐集證據之義務；蒐集證據乃職司追訴犯罪之檢察
    官之職責，事實審法院調查證據之範圍仍以案內存在之證據
    為限。」暨92年臺上字第128號判例謂：「刑事訴訟法第161
    條已於91年2月8日修正公布，修正後同條第1 項規定：檢察
    官就被告犯罪事實，應負舉證責任，並指出證明之方法。因
    此，檢察官對於起訴之犯罪事實，應負提出證據及說服之實
    質舉證責任。倘其所提出之證據，不足為被告有罪之積極證
    明，或其闡明之證明方法，無從說服法官以形成被告有罪之
    心證，基於無罪推定之原則，自應為被告無罪判決之諭知。
    」洵屬的論，可供參考。
三、訊據被告甲○○固不諱與告訴人曾薹泯間為兄妹關係，惟堅
    決否認有何犯行，辯稱：伊係應母親丙○○要求照顧胞妹曾
    薹泯之要求，將曾薹泯安排至伊所經營之優褅公司擔任董事
    ，並按月將其酬勞交給母親丙○○保管、轉發，並據實申報
    稅捐。曾薹泯直至95年3月8日方發函通知優褅公司表示不願
    繼續擔任董事等語。公訴人認被告甲○○涉犯上開罪嫌，無
    非以被告甲○○之自白、告訴人曾薹泯之指訴、證人丙○○
    之證述，及財政部臺灣省北區曾瓊儀93年度綜合所得稅各類
    所得資料清單、財政部臺北市國稅局（起訴書誤載為臺北市
    國稅局高雄縣分局）96年10月29日函及所附薪資明細等，為
    其主要論據。
四、經查：
（一）被告於警詢及偵查中均堅詞否認有何虛列曾薹泯所得以逃
      漏稅捐之行為（見96年度他字第10648 號偵查卷第10頁至
      第12頁、97年度偵字第5362號偵查卷第8 頁），公訴人認
      被告自白犯罪，顯不副實，容有誤會。
（二）證人乙○○於原審結證稱：伊為優褅公司會計，優褅公司
      於依據股東臨時會之決議，於93年度對告訴人曾薹泯發放
      薪資每個月115, 000元，合計1,428,771 元，前開薪資乃
      伊於辦公室以現金交給被告，伊曾打電話問過臺北市國稅
      局，其答稱董事酬勞應列為董事薪資，伊因此據以填列扣
      繳憑單等語（見原審卷一第41頁背面至第43頁），證人丙○○於偵查及原審審理時均具結一致證稱：伊於93年間確
      曾自被告處領得曾薹泯擔任優褅公司董事之酬勞共計1,42
      8,771 元，彼時未婚之曾薹泯尚與伊同住，故上開董事酬
      勞由伊保管，作為曾薹泯未來生活之保障，並擬視曾薹泯
      之需要及用途而發給曾薹泯等語（見97年度偵字第5362號
      偵查卷第9 頁至第10頁、原審卷一第38頁反面至第40頁）
      證人即告訴人之父丁○○於原審結證稱：被告甲○○曾拿
      錢給伊太太丙○○，在臺南市○○○路○段399巷20弄46號
      ，被告甲○○說過這個錢是告訴人曾薹泯的錢等語（見原
      審卷一第48頁）。證人即告訴人之弟戊○○於原審結證稱
      ：伊曾見被告即兄甲○○將告訴人曾薹泯在優褅公司董事
      薪資交給伊母丙○○，在臺南市○○○路○段399巷20弄46
      號等語（見原審卷一第45頁至第46頁）。又優褅公司發放
      董事酬勞之依據、由銀行提領存款支付薪資酬勞之情形，
      及被告代告訴人領取董事酬勞之事實，尚有優褅公司93年
      股東臨時會錄、93年度董事酬勞簽收單13張、優褅股份有
      限公司92年股東股東臨時會錄、92年度董事酬勞12張、上
      海商業儲蓄銀行信義分行97年7月3日函及其檢附優褅限公
      司92年1月1日起93年12月31日止之交易往來明細等存卷可
      資佐證（見原審卷一第56頁至第83頁、第91頁至第130 頁
      ），與上開證人之證述核無不合。參以告訴人曾臺泯於原
      審結證所述伊自90年6月底至93年7月止擔任優褅公司董事
      ，其後延任至95年5 月伊親至台北市商業管理處辦理退出
      為止（見原審卷一第35頁反面），伊於父親70大壽時，仍
      住在家裡，94年6 月間方離家失聯等語（見原審卷一第47
      頁），俱徵優褅公司於93年間，確曾發放告訴人曾薹泯擔
      任董事之酬勞計1,428, 771元，並由被告即告訴人胞兄甲○○領取後交予與告訴人曾薹泯共同居住之母親丙○○代
      管無訛。
（三）又告訴人曾薹泯自90年起擔任優褅公司董事之職，直至95
      年3月8日，告訴人曾薹泯始寄發存證信函至優褅公司表明
      不願擔任董事之意思表示等情，除有證人即告訴人曾薹泯
      於原審之上開證言可據外，尚有告訴人於95年3月8日發出
      之存證信函、臺北市商業管理處95年3 月16日函暨所附資
      料、經濟部95年3月10日函暨所附資料、臺北市政府95年4
      月26日函暨所附資料、臺北市商業管理處95年4 月27日函
      暨所附資料、經濟部95年4 月18日函暨股份有限公司變更
      登記表、臺北市政府95年4 月26日函暨股份有限公司變更
      登記表、優褅公司變更登記申請書及股東臨時會決議錄、
      董事會議事錄、股東名冊、董事（監察人）願任同意書、
      中華民國國民身分證影本、93年4 月19日優褅股份有限公
      司董事會出席簽到冊在卷可稽（見96年度他字第10648 號
      偵查卷第40頁、原審卷二第4頁至第8頁、第10頁、第13頁
      、第19頁、第23至第56頁）。查董事任期屆滿而不及改選
      時，延長其執行職務至改選董事就任時為止。但主管機關
      得依職權限期令公司改選；屆期仍不改選者，自限期屆滿
      時，當然解任，公司法第195條第2項定有明文。亦即董事
      任期屆滿，如未及改選，該董事尚得執行職務至改選新董
      事就任或主管機關依職權限期令公司改選之限期屆滿時。
      易言之，董事任期，將延長至改選新董事就職時，或主管
      機關依職權限期令公司改選之限期屆滿時為止。本件告訴
      人曾薹泯之董事任期，直至95年3月8日寄發存證信函予優
      褅公司表示不願擔任優褅公司之董事時止，均未改選，且
      優褅公司未於93年7 月底以後即時改選董事，主管機關亦
      未限期令優褅公司改選董事，有優褅公司之登記案卷全部
      卷宗壹本在卷可稽，足見告訴人曾薹泯之董事身分，直至
      前開95年3月8日之存證信函到達優褅公司前均未喪失至明
      ，是以優褅公司於93年間依據股東會決議發放全年酬勞予
      告訴人曾薹泯，即非無據。
五、綜上，公訴人所舉事證，尚不足以使本院形成被告甲○○犯
    如公訴意旨所列罪嫌之確切心證，復查無其他積極證據，足
    資證明被告等有何刑法第216條、第215條之行使業務登載不
    實文書罪嫌及稅捐稽徵法第47條、第41條之公司負責人以不
    正方法逃漏稅捐罪行。原審以依現存之證據資料，不能證明
    被告確有公訴人所起訴之犯行，而為無罪之諭知，尚無不合
    。
六、檢察官提起上訴意旨略以：原審認定優褅公司對於告訴人曾
    薹泯於93年間擔任董事之薪資共計142 萬8771元，確已透過
    被告轉交予告訴人曾薹泯母親丙○○，顯然優褅公司就告訴
    人曾薹泯所製作之93年度各類所得扣繳暨免扣繳憑單，其上
    記載之告訴人曾薹泯在該公司領取142萬8771 元薪資，並據
    以製作營利事業所得稅結算申報書，並無不實，因而為被告
    無罪之諭知，無非係以證人丙○○於審判中證詞為據，然查
    ，證人丙○○為被告之母，於偵查中陳稱：被告有開立公司
    ，有支付薪水給告訴人，但都是把現金交給伊，伊並未把被
    告給伊告訴人的董事酬勞此事告知告訴人等語；則證人嗣於
    審判中又改口有告知告訴人代為保管薪資，前後顯有矛盾；
    且告訴人既已成年，被告何須將告訴人薪資交由母親而非告
    訴人；另被告交付50、60萬元，金額甚鉅，衡情應以匯款為
    之，被告屢次均以現金交付，顯屬有疑，而證人丙○○亦未
    提出任何有收受被告所交付之告訴人薪資之依據。是證人所
    言，應係迴護被告之詞，尚難僅以證人單一證述作為上開認
    定。再者，本件檢察官係起訴被告虛報告訴人曾薹泯之薪資
    ，藉以逃漏稅捐，告訴人於偵查中、審判中均證稱：伊擔任
    董事至93年7 月，伊並不知悉有延任，且從未領取過董事報
    酬、股東分紅等任何款項，也不知道被告有把錢交給母親，
    伊只是人頭任人擺佈等語，是縱被告確實有將告訴人之薪資
    交付告訴人之母親，既未經告訴人同意，亦難謂告訴人有領
    取薪資可言；從而，原審僅以被告母親之證詞，認被告並無
    虛報薪資之違反稅捐稽徵法犯行，認定事實顯有違誤，自難
    認原判決妥適，請撤銷原判決，另為適當之判決云云。第查
    ：原審係綜覈證人乙○○、丙○○、丁○○、戊○○及曾薹
    泯之證述，及優褅公司93年股東臨時會錄、93年度董事酬勞
    簽收單13張、優褅股份有限公司92年股東股東臨時會錄、92
    年度董事酬勞12張、上海商業儲蓄銀行信義分行97年7月3日
    函及其檢附優褅限公司92年1月1日起93年12月31日止之交易
    往來明細、告訴人於95年3月8日發出之存證信函、臺北市商
    業管理處95年3月16日函暨所附資料、經濟部95年3月10日函
    暨所附資料、臺北市政府95年4 月26日函暨所附資料、臺北
    市商業管理處95年4月27日函暨所附資料、經濟部95年4月18
    日函暨股份有限公司變更登記表、臺北市政府95年4 月26日
    函暨股份有限公司變更登記表、優褅公司變更登記申請書及
    股東臨時會決議錄、董事會議事錄、股東名冊、董事（監察
    人）願任同意書、中華民國國民身分證影本、93年4 月19日
    優褅股份有限公司董事會出席簽到冊等，認定優褅公司對於
    告訴人曾薹泯於93年間擔任董事之薪資共計142 萬8771元薪
    資，確已透過被告轉交予告訴人曾薹泯之母丙○○，優褅公
    司就告訴人曾薹泯所製作之93年度各類所得扣繳暨免扣繳憑
    單，其上記載告訴人曾薹泯在該公司領取142 萬8771元薪資
    ，並據以製作營利事業所得稅結算申報書，即無不實；縱使
    證人丙○○由被告處取得上開酬勞後，未獲告訴人同意而逕
    予保管無訛，亦難謂被告未曾給付告訴人上開酬勞等情，已
    依憑上揭證據逐一敘明，俱有卷內證據可資覆按，核無任何
    憑空推論或單憑證人丙○○之證述而為有利於被告事實認定
    之情事，所為論斷，亦與經驗法則、論理法則，均屬無違。
    又人之記憶，本即難期對過往發生之所有事情，一概儲存腦
    際，無所遺漏，且難免隨時間之經過而有所遺忘，甚至喪失
    記憶。憑藉記憶之供述證據，在其感知、記憶、陳述等過程
    中，皆有可能因供述者本身自己之因素或其他外在因素之影
    響，導致供述內容失真，惟此乃記憶之先天限制，未可執此
    即率爾指為虛捏杜撰而完全拒斥，是以證人之陳述有部分前
    後不符，或相互間有所歧異時，究竟何者為可採，法院仍得
    本其自由心證予以斟酌，如其基本事實之陳述與真實性無礙
    ，仍得資為判斷之依據，事實審法院應本於經驗法則、論理
    法則，斟酌其他情形，作合理之比較，定其取捨，並敘明取
    捨之理由，非謂一有不符，即認其全部供述為不可採，最高
    法院90年度臺上字第5080號判決、90年度臺上字第1430號判
    決等均宣示相類意旨，可供參考。本件證人丙○○係25年10
    月26日生，有其年籍登載資料在卷可考（見97年度偵字第53
    62號偵查卷第9 頁），其於97年間在偵查及原審結證時，已
    年逾七旬，對於93年間發生之事，殊難責求其記憶清晰，分
    毫無失；矧其就代告訴人收受保管被告所交付之優褅公司董
    事酬勞之基本事實，歷來陳述均無不一，核與證人乙○○、
    丁○○及戊○○等之證述亦無齟齬，而優褅公司發放上開酬
    勞，尚有優褅公司93年股東臨時會錄、93年度董事酬勞簽收
    單13張、優褅股份有限公司92年股東股東臨時會錄、92年度
    董事酬勞12張、上海商業儲蓄銀行信義分行97年7月3日函及
    其檢附優褅限公司92年1月1日起93年12月31日止之交易往來
    明細等可佐，其就基本事實之陳述與真實性無礙，應得資為
    有利於被告事實認定之論據。復次，薪資或酬勞之發放，法
    無定式，以匯款或給付現金等方式為之，皆無不可，且均甚
    為尋常，未可遽以優褅公司捨匯款而以發放現金之方式，給
    付告訴人董事酬勞，即懷疑此給付之真實性，並進而以此懷
    疑代替證明，認定被告及優褅公司虛列告訴人之薪資支出。
    又告訴人既不諱其於93年間尚未成家，仍與父母同住，則其
    雖已成年，但由實際管理家務之母親代收其兄交付之董事酬
    勞，雖非必要，但未違常。此外，稅捐稽徵法第41條之逃漏
    稅捐罪，係結果犯，須以發生逃漏稅捐之結果為成立要件，
    此項要件，公訴人應於起訴書詳為記載，並舉證或指出證明
    之方法以供調查，始盡其舉證及說服責任，而足為法院論罪
    科刑適用法令之依據。詎公訴意旨僅泛指被告虛偽記載告訴
    人曾薹泯在優褅公司領取142 萬8771元薪資之不實事項，並
    將該薪資列為勞務成本，據以製作營利事業所得稅結算申報
    書，持之向財政部臺北市國稅局申報優褅公司93年度營利事
    業所得稅，藉以逃漏稅捐云云，竟無一語敘及優褅公司逃漏
    何種稅捐？所逃漏之稅捐數額究有若干？亦無相關之舉證或
    指出證明方法以供調查，已有未洽。上訴意旨對此猶未置一
    詞，復無何其他補強證據，可資證明被告確有如公訴意旨所
    指犯行，徒憑臆測，及執已經原審指駁並摒棄不採之事證，
    重為事實上之爭辯，恣意指摘原判決不當，其上訴為無理由
    ，應予駁回。
據上論結，應依刑事訴訟法第368條，判決如主文。
本案經檢察官楊秀蘭到庭執行職務。
中    華    民    國    98    年    2     月    12    日
                  刑事第十二庭審判長法  官  蔡永昌
                                    法  官  施俊堯
                                    法  官  蔡新毅
以上正本證明與原本無異。
如不服本判決，應於收受送達後十日內向本院提出上訴書狀，其
未敘述上訴之理由者並得於提起上訴後十日內向本院補提理由書
（均須按他造當事人之人數附繕本）。
                                    書記官  楊秋鈴
中    華    民    國    98    年    2     月    12    日


司法院資訊處製作；財團法人民間司法改革基金會備份。
